臺灣高等法院高雄分院刑事判決　　　　　　　　　　九十一年度上易字第二二二號
　　上　訴　人　臺灣屏東地方法院檢察署檢察官
　　被　　　告　甲○○
右上訴人因被告贓物案件，不服臺灣屏東地方法院九十年度易字第一四一七號中華民
國九十年十二月二十七日第一審判決（起訴案號：屏東地方法院檢察署九十年度偵字
第五二二０號），提起上訴，本院判決如左：
    主  文
上訴駁回。
    事  實
一、甲○○於民國八十九年十一月二十五日，在屏東縣長治鄉潭頭村之公墓內，發現
    乙○○（原審誤繕為張顯臣）所有號碼為Ｍ00000000號之中華民國護照
    及號碼為000000000號之臺胞證各一本，被棄置於該處，為脫離乙○○
    本人所持有之物（上開證件係乙○○所有，於八十九年九月十日七時許，遭不詳
    姓名之人侵入其位於屏東市○○路十三巷八弄三十一號之住處內所竊取），竟意
    圖為自己不法之所有，將上開證件予以侵占入己，嗣於八十九年十二月十日十五
    時十五分許，在屏東縣潮州鎮○○路十二號前，因吸食第二級毒品安非他命後，
    形跡可疑，遭警盤查，在甲○○身上查獲上開乙○○護照及台胞證（甲○○施用
    第二級毒品部份另案處理）。
二、案經屏東縣警察局潮州分局報請臺灣屏東地方法院檢察官聲請以簡易判決處刑，
    經原審法院改依通常程序審理。
    理  由
一、訊據上訴人即被告甲○○（下稱被告）坦認於八十九年十一月二十五日拾獲上開
    證件之事實，雖矢口否認有何侵占脫離物犯行，辯稱：伊是以撿拾廢棄電器物為
    生，在麟洛鄉潭頭公墓撿到護照及台胞證，本來想送警察局，後來喝酒就忘記了
    云云。惟查：上開證件係張顯臣所有，於八十九年九月十日七時許，遭不詳姓名
    之人侵入其位於屏東市○○路十三巷八弄三十一號住處內竊取之事實，業據被害
    人乙○○指訴甚詳，並有屏東縣警察局潮州分局代保管單一紙附卷可參，足見上
    開證件確係遭失竊致脫離本人所持有之物。而上開證件均屬有關個人能力或資格
    之證明文件，且與日常生活有密切之關係，是其使用及報銷均須經過一定之申請
    手續，衡情，一般人均無隨意棄置之可能，反之一般竊盜犯於竊取他人之財物後
    ，隨手將對己身而言，不具價值之證件棄置路旁之情形，事所多有，是依常理可
    判斷，係不詳姓名之人竊得財物後，將對其並無財產價值之證件丟棄於公墓內，
    為脫離原所有人持有之物，被告對此應知之甚稔；且被告於偵、審時復自承上開
    證件係伊所拾獲，然被告自拾獲至被查緝已相隔十餘日，竟未依法定程序交予警
    方處理，亦未將前開證件返還被害人乙○○，反而將前開證件隨身攜帶，是被告
    顯有不法所有之意圖甚明。至被告拾獲該物品之時間為八十九年十一月二十五日
    ，已據其於警訊及本院中供述明確，其於原審審理時雖陳稱係在九十年一月底二
    月初所拾獲，然被告於八十九年十二月十日即為警查獲，是其於原審上開陳述，
    應係事隔較久，記憶有所誤差。綜上以觀，被告辯稱：伊本來想交給警察，後來
    喝酒就忘記云云，顯係卸責之詞，不足採信，事證明確，被告侵占犯行堪以認定
    。
二、核被告所為係犯刑法第三百三十七條之侵占脫離本人所持有之物罪。公訴人以被
    告所為，係犯刑法第三百四十九條第一項之收受贓物罪，惟被告雖持有上開證件
    ，然持有贓物者，可能之情形甚多，出於侵占遺失物或脫離本人持有之物，或係
    收受或故買贓物等不法途徑，皆有可能，能否以其持有上開證件即推論係自不詳
    姓名之人收受而來，已非無疑，況被告始終均陳稱係在屏東縣長治鄉潭頭村公墓
    內所拾得，且遍查全卷，並無積極事證可資證明被告明知上開證件係贓物而向何
    人收受，自不能以推測或擬制之方法，即認被告有收受贓物犯行，是上開證件應
    係遭竊後為人棄置，而脫離本人持有，自應論以侵占離本人持有之物罪。再按犯
    罪乃侵害法益之行為，犯罪事實自屬侵害性之社會事實，亦即刑法加以定型化之
    構成要件事實，又刑事訴訟法第三百條之變更起訴法條，必以犯罪事實同一性為
    基礎，又所謂「同一性」，應以侵害性行為之內容是否雷同，犯罪構成要件是否
    具有共通性為準，若二罪名之構成要件具有相當程度之吻合而無罪質之差異時，
    即可謂具有同一性。「侵占離本人持有之物罪」之行為人，對該物並未先具有委
    任管理等持有之關係，此與其他類型之侵占罪不同，而與「贓物罪」相同，且所
    謂「侵占」與「收受贓物」，該物均已脫離本人支配，俱係以和平方法，且違反
    本人之意思，而將物移入自己實力支配之下，其主要事實雷同，二罪復同以他人
    之財物為客體，同為侵害財產法益之犯罪，罪質尚無差異，應認為具有同一性，
    從而在不擴張及減縮單一法益及同一被害客體之原則下，法院自得變更起訴法條
    （最高法院八十一年度台上字第二○三九號判決、八十六年度臺非字第一八七號
    判決參照），況公訴人於起訴之犯罪事實中僅提及被告於不詳時間、地點取得而
    持有之，亦未敘明係自不詳姓名之人所收受，是本件起訴書原已於事實內敘及被
    告前開犯罪事實，自屬在起訴範圍內，本院自得予以審理，併予以變更起訴法條
    ，附此敘明。
三、原審因而適用刑法第三百三十七條、第四十二條第二項，罰金罰鍰提高標準條例
    第一條前段、第二條之規定，並審酌被告素行、犯罪動機、目的、手段平和、所
    生危害尚非嚴重及犯後態度等一切情狀，量處罰金五百元，並諭知易服勞役之折
    算標準。經核原判決認事用法並無不當，量刑亦甚妥適，檢察官上訴意旨，仍執
    陳詞，指摘原判決不當，為無理由，應予駁回。
據上論斷，應依刑事訴訟法第三百六十八條，判決如主文。
本案經檢察官郭振昌到庭執行職務。
中    華    民    國        九十一      年      三      月     十五     日
                              臺灣高等法院高雄分院刑事第七庭
                                  審判長法官  李春昌
                                  法官  黃憲文
                                        法官  莊飛宗
右正本證明與原本無異。
不得上訴。
                                      書記官  張明賢
中    華    民    國        九十一      年      三      月     十九     日
附錄法條：
刑法第三百三十七條
意圖為自己或第三人不法之所有，而侵占遺失物、漂流物或其他離本人所持有之物者
，處五百元以下罰金。
                                                                      Ｈ
